【裁判字號】    92,台上,4646
【裁判日期】    920828
【裁判案由】    違反毒品危害防制條例
【裁判全文】
最高法院刑事判決                              九十二年度台上字第四六四六號
    上  訴  人  甲○○原姓名.
右上訴人因違反毒品危害防制條例案件，不服台灣高等法院台中分院中華民國八十九
年七月四日第二審更審判決（八十八年度上更(一)字第二二四號，起訴案號：台灣南投
地方法院檢察署八十五年度偵字第二一九八、二六一九、四八一三、四九七六號），
提起上訴，本院判決如左：
    主  文
原判決關於甲○○（原姓名乙○○）部分撤銷，發回台灣高等法院台中分院。
    理  由
本件原判決認定謝世昌因有施用安非他命之習慣，欲取得安非他命供己吸用，許文賢
（已判刑確定）知悉上訴人甲○○（原姓名乙○○，民國八十九年十月十二日更名甲
○○）有安非他命，謝世昌遂經由許文賢之介紹認識上訴人，而後欲向上訴人購買安
非他命，上訴人即基於販賣安非他命之犯意，於八十五年三月初與謝世昌約定以每台
兩（約三十七點五公克）新台幣（下同）四萬元之代價，販賣一台兩安非他命予謝世
昌，並於八十五年三月初，由謝世昌交付四萬元予許文賢囑其轉交上訴人，許文賢旋
至台中市○○路福臨門遊藝場，將四萬元交予上訴人，隨後於八十五年三月底，先由
許文賢陪同謝世昌至南投縣竹山鎮○○路○段一一三五巷十九號上訴人之住處拿取安
非他命七公克，再由謝世昌單獨至上訴人前開住處拿取安非他命九公克，二次共拿取
十六公克。嗣因上訴人未將其餘安非他命交付予謝世昌，謝世昌遂要求上訴人償還多
付之二萬元，又因許文賢與上訴人對該四萬元款項之交付有爭執，致上訴人對許文賢
、謝世昌二人心生不滿，遂於八十五年四月十四日下午六時許，與陳順發及另一綽號
「結仔」之不詳真實姓名男子三人，基於妨害自由之犯意聯絡，由陳順發持玩具手槍
一把（未扣案）與許文賢、謝世昌相約於竹山鎮山腳圓環旁見面，俟謝世昌駕駛自小
客車附載許文賢到達上開地點後，上訴人及陳順發即進入謝世昌所駕之小客車後，由
陳順發以上開玩具手槍抵住許文賢之腰際，命許文賢、謝世昌二人不准動，再由上訴
人命謝世昌開往鹿谷鄉○○村○○路大區○地段觀望台，而剝奪許文賢、謝世昌二人
之行動自由。上訴人旋命許文賢將謝世昌交付用以購買安非他命之四萬元交出，許文
賢因身無分文，上訴人、陳順發及該綽號「阿結」之人即基於傷害之犯意聯絡，由上
訴人、陳順發及綽號「阿結」先以現場拾獲之木棍毆打許文賢後，再由上訴人拾獲現
場之不明刀械一把刺傷許文賢左大腿一刀，使許文賢受有頭部外傷、左大腿撕裂傷併
肌肉斷裂傷等傷害不支而倒地，始將許文賢送往南投縣草屯鎮佑民醫院，並續強押謝
世昌與渠等同車至南投縣竹山鎮○○路○段一一三五巷十九號上訴人之住所，意圖為
自己不法之所有，嚇命謝世昌將上訴人前已交付之安非他命十六公克返還，或折算為
現金，否則不讓謝世昌離開，使謝世昌心生畏懼，而借得金質項鍊一條，由其堂兄謝
世鈺與陳順發、該綽號「結仔」之人同往南投市東洋銀樓當得二萬三千七百一十元，
再將其中二萬三千元交予陳順發轉交上訴人，謝世昌始獲釋放（以上妨害自由、傷害
、恐嚇取財部分已判決確定）等情。因而撤銷第一審關於論處上訴人連續非法販賣化
學合成麻醉藥品（累犯）罪刑部分之判決，改判論處上訴人非法販賣化學合成麻醉藥
品（累犯）罪刑，固非無見。
惟查：(一)、有罪判決書所記載之犯罪事實，為論罪科刑適用法律之基礎，故凡與適用
法令有關之重要事項，必須詳加認定，明確記載，然後於理由內敘明認定犯罪事實所
憑之證據及認定之理由，始足為適用法令之依據。又麻醉藥品管理條例第十三條之一
第二項第一款之非法販賣化學合成麻醉藥品罪，以行為人有營利之目的（意思），而
販入或賣出化學合成麻醉藥品，或二者兼而有之者為構成要件。故行為人有無此項犯
罪（營利意思）之目的條件，自應於事實欄內詳為認定記載，然後於理由內說明其憑
以認定之依據及理由，始為適法。原判決論處上訴人非法販賣化學合成麻醉藥品罪刑
，但事實欄並未認定記載其有營利之意圖，尚不足據為適用法令論以非法販賣化學合
成麻醉藥品罪刑之依據，已有可議。(二)、有罪之判決書，對被告有利之證據不採納者
，應說明其理由，為刑事訴訟法第三百十條第二款所明定。故有罪判決書對於被告有
利之證據，如不加採納，必須說明其不予採納之理由，否則即難謂無判決不備理由之
違誤。是事實審法院應於審判期日就被告否認犯罪所為有利之辯解事項與證據，予以
調查，而於有罪判決理由內詳加論列，否則率行判決，即屬於法有違。上訴人始終否
認有非法販賣安非他命之情事，辯稱因謝世昌找伊欲拿安非他命，伊不給，遭謝世昌
責問為何收錢卻未交貨，經伊追問方知許文賢假藉伊有安非他命可售，向謝世昌拿取
四萬元，並稱已轉交上訴人，謝世昌因此找伊欲索安非他命，伊以許文賢不該假借伊
販賣安非他命名義，向謝世昌騙錢，因欲證明清白，乃與友人陳順發帶同謝世昌、許
文賢當面對質，對質時許文賢承認向謝世昌拿四萬元，但無法交代交錢給伊之經過，
伊氣憤下乃命許文賢拿出該四萬元，許文賢無法拿出，遭伊毆傷。伊對謝世昌輕信流
言，亦有不滿，乃要謝世昌將以前伊免費提供吸食之安非他命返還，致發生謝世昌典
當金項鍊之情事等語（原審法院上更(一)字卷第八十六頁）。謝世昌於警訊時亦陳稱：
「我拿四萬元給許文賢，是要買一兩重的安非他命，我只有將錢交給許文賢。」、「
我只負責拿錢給許文賢，至於他是否真向乙○○買，我就不知道。」（台灣南投地方
法院檢察署八十五年度偵字第四九七六號偵查卷內南投縣警察局竹山分局投竹警刑字
第一三二九二號卷第十一頁）；於檢察官訊以「四萬元是要向何人買？」時，供稱：
「許文賢要幫我拿，當時我不知道許文賢向何人拿。」等語（台灣南投地方法院檢察
署八十五年度偵字第二六一九號偵查卷八十五年九月二十五日訊問筆錄）。如果無訛
，則謝世昌另稱伊將四萬元交給許文賢，由許文賢向上訴人買一兩重之安非他命，許
文賢第一次帶伊去上訴人家拿了七公克重之安非他命，第二次是伊自己去乙○○家，
由乙○○拿了約九公克重之安非他命給伊，兩次約拿十六公克左右，該四萬元是八十
五年三月初交給許文賢，兩次拿安非他命都是八十五年三月底之事，而上訴人沒將安
非他命補足，伊要求上訴人退還二萬元等語之陳述是否真實可採，即非無疑。原審對
於前開形式有利於上訴人之證據既未詳加調查採納，復未說明不予採納之理由，難謂
無理由不備之可議。上訴意旨指摘原判決關於上訴人部分不當，尚非全無理由，應認
仍有撤銷發回更審之原因。
據上論結，應依刑事訴訟法第三百九十七條、第四百零一條，判決如主文。
中      華      民      國    九十二    年      八      月    二十八    日
                              最高法院刑事第三庭
                                  審判長法官  董  明  霈
                                        法官  林  茂  雄
                                        法官  王  居  財
                                        法官  張  祺  祥
                                        法官  石  木  欽
      右正本證明與原本無異
                                              書  記  官
中      華      民      國    九十二    年      九      月      四      日


司法院資訊處製作；財團法人民間司法改革基金會備份。
